臺灣嘉義地方法院民事判決
110年度訴字第248號
原      告  承益鋼管有限公司

法定代理人  李靜君  
訴訟代理人  邱創典律師
            邱皇錡律師
            丁詠純律師
被      告  祭祀公業林三房

法定代理人  林義益  

上列當事人間請求確認通行權存在事件，本院於民國111年2月10
日言詞辯論終結，判決如下：      
    主  文
確認原告所有坐落嘉義縣○○鄉○○段○○○段000○00地號土地，對被
告所有同小段190之3號地號土地如附圖所示通行權編號Ａ部分面
積34平方公尺之土地有通行權存在。
訴訟費用由被告負擔。
    事實及理由
壹、程序方面
一、按不變更訴訟標的，而補充或更正事實上或法律上之陳述者
    ，非為訴之變更或追加。民事訴訟法第256條定有明文。查
    原告起訴時原將林面（已歿）列為被告之法定代理人，嗣於
    民國110年9月13日具狀改列林義益為被告之法定代理人（見
    本院卷第124頁），經本院依職權向嘉義縣溪口鄉公所調取
    被告之登記資料（見本院卷第49至91頁），確認林義益為被
    告之派下現員，且經林義益於110年10月19日當庭表示被告
    已經改選林義益為管理人，但尚未辦理變更登記等語（見本
    院卷第135頁）。於本件訴訟進行中，原告就其聲明請求所
    為之更正，與前揭其就被告之法定代人所為之更正，均係補
    充或更正事實上或法律上之陳述，非為訴之變更或追加，揆
    諸前揭規定，並無不合，應予准許。
二、次按確認法律關係之訴，非原告有即受確認判決之法律上利
    益者，不得提起之。民事訴訟法第247條第1項前段定有明文
    。所謂即受確認判決之法律上利益，係指法律關係之存否不
    明確，原告主觀上認其在法律上之地位有不安之狀態存在，
    且此種不安之狀態，能以確認判決將之除去者而言，若縱經
    法院判決確認，亦不能除去其不安之狀態者，即難認有受確
    認判決之法律上利益（最高法院52年台上字第1240號判例意
    旨參照）。查原告主張所有坐落嘉義縣○○鄉○○段○○○段000○0
    0地號土地（下稱190之16地號土地）對被告所有坐落同小段
    190之3地號土地（下稱190之3地號土地）如嘉義縣大林地政
    事務所110年12月7日複丈成果圖（下稱附圖）所示通行權編
    號Ａ部分面積34平方公尺之土地有通行權存在，然為被告所
    否認，則本件原告是否有通行權之法律關係存在，在兩造間
    即屬不明確，而原告私法上之地位有受侵害之危險，且此項
    不明確得以確認判決予以排除。是原告對被告提起本件確認
    通行權存在之訴，應認有即受確認判決之法律上利益，應予
    准許。
貳、實體方面
一、原告主張：
  ㈠緣190之16地號土地為原告所有，距離190之16地號土地之周
    圍最近公路為嘉88線縣道，然190之16地號土地並未與該縣
    道直接連接，需借道同小段192之1地號土地（下稱192之1地
    號土地）或被告所有190之3地號土地通行該縣道，惟192之1
    地號土地上已有建物，僅有已鋪設柏油路面之190之3地號土
    地可供通行，原告認為通行190之3地號土地如附圖所示通行
    權編號Ａ部分面積34平方公尺之土地，顯為對鄰地損害最小
    之方法，惟被告一再拒絕原告通行，爰依民法第787條第1、
    2項規定，請求如訴之聲明所示。至被告所稱擔心日後190之
    16地號土地有工廠興建之問題，原告土地依現行法規為鄉村
    區乙種建地，仍得作為工廠使用，又日後原告是否真有興建
    工廠或工廠是否符合相關建築或管理法令，應與本件民事通
    行權之爭議無涉。
  ㈡並聲明：
　  ⒈確認原告所有190之16地號土地對被告所有190之3地號土地
      如附圖所示通行權編號Ａ部分面積34平方公尺之土地有通
      行權存在。
　  ⒉訴訟費用由被告負擔。
二、被告答辯略以：
  ㈠原告在提起本件訴訟之前，就有偷蓋廠房，已有基礎螺絲，
    地樑、圍牆已經完成，甚至騙被告已經申請建築執照，且兩
    造土地原本就有糾紛，建築時並未重測，有侵占到被告土地
    ，嗣違建被發現後原告才提起本件訴訟。又原告工廠噪音很
    大，原告蓋工廠要去工業區，這裡是住宅區，原告不能在這
    裡蓋工廠。
  ㈡並聲明：
　  ⒈原告之訴駁回。
　  ⒉訴訟費用由原告負擔。　　　
三、本院之判斷：　　　　　
  ㈠查190之16地號土地為原告所有，使用分區為鄉村區，使用地
    類別為乙種建築用地，190之3地號土地為被告所有，使用分
    區為特定農業區，使用地類別為交通用地。又190之16地號
    土地為周圍土地即被告所有190之3地號土地及第3人所有190
    之17、190之25、192之1地號土地所包圍，須經由90之3地號
    土地往東始能連接公路之事實，有190之16、190之3地號土
    地登記謄本、地籍圖謄本、照片附卷可稽，復經本院勘驗現
    場查明屬實，堪信為真實。準此，190之16地號土地為周圍
    土地所包圍，與公路無適宜聯絡，致不能為通常使用，係屬
    袋地無訛。
  ㈡190之16地號土地係屬袋地，原告通行190之3地號如附圖所示
    通行權編號Ａ部分面積34平方公尺之土地應屬損害最少之處
    所及方法：
    ⒈按土地因與公路無適宜之聯絡，致不能為通常使用時，除
      因土地所有人之任意行為所生者外，土地所有人得通行周
      圍地以至公路。前項情形，有通行權人應於通行必要之範
      圍內，擇其周圍地損害最少之處所及方法為之。民法第78
      7條第1、2項定有明文。又按民法第787條第1項其主要目
      的，不僅專為調和個人所有之利害關係，且在充分發揮袋
      地之經濟效用，以促進物盡其用之社會整體利益（最高法
      院75年台上字第947號判例意旨參照）。
　　⒉190之16地號土地上有圍牆、圍牆上有鐵欄杆、地樑，基礎
      螺絲，現場雜草叢生，為周圍土地所包圍，須經由90之3
      地號土地往東連接公路對外通行等情，有照片、地籍圖謄
      本為證，且經本院勘驗現場查明屬實。原告主張通行被告
      所有190之3地號土地如附圖所示通行權編號Ａ部分面積34
      平方公尺之土地往東連接道路，此通行區域部分為道路、
      部分為空地，且190之3地號土地使用地類別為交通用地，
      已如上述，此通行區域對鄰地侵害較低，核屬對周圍地損
      害最少之處所及方法。
　　⒊被告抗辯：原告工廠噪音很大，原告蓋工廠要去工業區，
      這裡是住宅區，原告不能在這裡蓋工廠云云。然原告在19
      0之16地號土地是否興建工廠或所興建之工廠是否符合相
      關建築或管理法令，與原告得否通行被告所有190之3地號
      土地無涉，被告上開所辯無從為原告不得通行190之3地號
      土地之依據。
四、綜上所述，原告所有190之16地號土地，屬袋地性質，須通
    過被告所有之190之3地號土地，方可與公路聯絡。從而，原
    告依據袋地通行權之法律關係，請求確認原告所有190之16
    地號土地，對被告所有190之3號地號土地如附圖所示通行權
    編號Ａ部分面積34平方公尺之土地有通行權存在，為有理由
    ，應予准許。
五、本件事證已臻明確，兩造其餘攻擊防禦方法，經審酌結果均
    不影響本判決之結果，爰不一一論述，附此敘明。
六、訴訟費用負擔之依據：民事訴訟法第78條。　
中　　華　　民　　國　　111 　年　　2 　　月　　24　　日
                          民一庭法　官　黃茂宏   
以上正本係照原本作成。
如對本判決上訴須於判決送達後20日內向本院提出上訴狀。 
如委任律師提起上訴者，應一併繳納上訴審裁判費。 
中　　華　　民　　國　　111 　年　　2 　　月　　24　　日
                                書記官　官佳慧